【裁判字號】    90,台上,5407
【裁判日期】    900830
【裁判案由】    偽造文書
【裁判全文】
最高法院刑事判決                                九十年度台上字第五四○七號
    上   訴   人
    即  自訴  人  昕達電子股份有限公司
    代   表   人  謝芳玲
    上訴人即被告  乙○○
                  甲○○
                  丙○○
    被        告  丁○○
    共        同
    選 任辯護 人  江雍正律師
                  吳建勛律師
                  陳慧錚律師
右上訴人等因自訴人自訴被告等偽造文書案件，不服台灣高等法院高雄分院中華民國
八十八年六月三十日第二審判決（八十七年度上訴字第一一五七號，自訴案號：台灣
高雄地方法院八十六年度自字第二八九號），提起上訴，本院判決如左：
    主  文
原判決關於乙○○、甲○○、丙○○部分撤銷，發回台灣高等法院高雄分院。
其他上訴駁回。
    理  由
一關於發回部分（即乙○○、甲○○、丙○○部分）：
本件原判決認定上訴人即被告乙○○係上訴人即自訴人昕達電子股份有限公司（下稱
昕達公司）前董事長兼總經理，為商業負責人，上訴人即被告甲○○係負責出納（兼
會計記帳憑證製作事務）主辦人員，上訴人即被告丙○○則係公司財務會計部門主管
，屬會計事務經辦人員，均明知商業會計事務其中轉帳傳票之記帳憑證之製作，應據
實填製，竟基於概括之共同犯意聯絡，先於民國七十九年一月十六日將公司向股東柯
文中借調之資金新台幣（下同）七百萬元（實際資金來源為謝安田），填製成柯文中
存入六百九十萬元、乙○○存入十萬元之會計轉帳傳票，並將此填載不實之轉帳傳票
，交付不知情之會計曾美英登載於會計帳簿總分類「股東往來」之會計科目上，足以
生損害於自訴人公司及柯文中；復於同年三月五日明知昕達公司並無返還股東柯文中
借款二百八十五萬三千五百元之事實，竟共同製作填製不實之會計轉帳傳票，載明支
付返還股東柯文中上開款項，並交由不知情之記帳會計曾美英登載於會計帳簿總分類
帳「股東往來」會計科目上，足以生損害於自訴人公司及柯文中等情。因而撤銷第一
審判決，改判依想像競合犯關係論處乙○○商業負責人共同連續明知為不實之事項，
而填製會計憑證、記入帳冊；甲○○商業主辦會計人員共同連續明知為不實之事項，
而填製會計憑證、記入帳冊；丙○○商業經辦會計人員共同連續明知為不實之事項，
而填製會計憑證，記入帳冊各罪刑，固非無見。
惟查：(一)、有罪科刑之判決書所記載之犯罪事實，為論罪科刑適用法律之基礎，故凡
於適用法令有關之重要事項，如犯罪之動機、目的、方法手段及結果等項，必須依法
認定明確記載，始足為適用法律之依據。本件原判決認定被告等將自訴人公司向股東
柯文中借調之資金七百萬元，填製成柯文中存入六百九十萬元、乙○○存入十萬元之
會計轉帳傳票，並將此不實之轉帳傳票，交付不知情之會計曾美英登載於會計帳簿總
分類「股東往來」之會計科目上，嗣又明知自訴人公司並無返還柯文中借款二百八十
五萬三千五百元之事實，竟共同填製不實之會計轉帳傳票，載明支付返還柯文中上開
款項，並交由不知情之會計曾美英登載於會計帳簿總分類帳「股東往來」會計科目上
。而對被告等填製上開不實之會計轉帳傳票及記入帳冊，各人之動機安在，目的為何
，則未予明白認定，詳加記載，自難謂為適法。(二)、共同正犯之成立，以有犯意之聯
絡，與行為之分擔為要件，而此項要件，除應於事實欄內詳加記載外，並應於理由內
逐一說明其認定此項事實所憑之證據，方足資為論罪科刑之根據。原判決對於被告等
三人彼此間究在何時、何處、如何共同謀議填製不實之會計憑證及將此不實之事項列
入帳冊，並未於事實欄明白認定詳加記載，而僅籠統記載基於概括之共同犯意聯絡，
仍不足為適用法律之根據，亦屬可議。(三)、原判決事實欄內記載「被告等先於七十九
年一月十六日將公司向股東柯文中借調之資金七百萬元（實際資金來源為謝安田）填
製成柯文中存入六百九十萬元、乙○○存入十萬元之會計轉帳傳票」等語，而於理由
壹、一內謂右揭事實業據甲○○坦承不諱，然理由貳、(二)內引述甲○○辯稱：上開
七十九年一月十六日會計帳簿「股東往來」科目上所載股東柯文中存入六百九十萬元
及乙○○存入十萬元部分，實際是股東謝安田之部分入股金，惟因當時謝安田尚非公
司之股東，無法直接以其名義入帳，乃假以柯文中及乙○○之名義作帳云云，顯然甲
○○並未坦承原判決所認定之事實，則原判決所載之理由即有矛盾之違法。(四)、修正
前商業會計法第六十六條第一款明知為不實之事項，而填製會計憑證或記入帳冊罪，
原即含有業務上登載不實之本質。原判決既認定被告等填製不實之會計憑證轉帳傳票
，並列入會計帳簿，而犯上述罪名，即不應再論以刑法第二百十五條之罪，乃原判決
猶論被告等三人犯該項罪名，適用法則，難認允當。自訴人及乙○○、甲○○、丙○
○等三人上訴意旨指摘原判決關於此部分不當，均非全無理由，乙○○、甲○○、丙
○○部分應認有撤銷發回更審之原因。又原判決關於被告等三人不另為無罪諭知之部
分，基於審判不可分之原則，亦應併予發回更審。
二關於駁回部分（即丁○○部分）：
按刑事訴訟法第三百七十七條規定：上訴於第三審法院，非以判決違背法令為理由，
不得為之。是提起第三審上訴，應以原判決違背法令為理由，係屬法定要件。且必須
依據卷內資料為具體之指摘，並足據以辨認原判決已具備違背法令之形式，始屬相當
。本件原判決認定被告丁○○雖係擔任自訴人公司會計職務，但本案發生時，其已不
負責登帳工作，系爭轉帳傳票上會計欄位蓋有其印章，乃其仍掛名「會計」為程序形
式所需，難據以認其對於甲○○等虛偽填載記帳憑證、記入帳冊等節有所謀議或知情
，罪嫌未足，因而撤銷第一審對其論罪科刑之判決，改判諭知無罪，已詳其證據取
捨及認定丁○○犯罪不能證明之理由，經核尚無違背法令之情形存在。自訴人上訴意
旨略稱：被告丁○○係會計程序處理帳務之負責人，負有初審職責，以公司會計流程
觀之，甲○○出納製作會計傳票後交其審核，經主管丙○○覆核，呈董事長乙○○核
准後送回會計登簿入帳，豈有蓋章無實責之理﹖原判決以丁○○未實際業務執行，判
決無罪，認事用法難謂適當云云。並未依據卷內資料，為具體指摘原判決關於丁○○
部分有如何不適用法則或適用不當之情形，而僅就原審採證認事之職權行使，及原判
決已明白論斷之事項，重為事實上之爭執，且就上訴意旨所指之會計流程，亦不足據
以推論丁○○有同謀將不實之事項填製會計憑證、記入帳冊之犯意，辨認原判決關於
丁○○已具備違背法令之形式，自訴人此部分上訴自屬違背法律上之程式，應予駁回
。又自訴人另自訴丁○○涉犯刑法第二百十五條業務登載不實罪及同法第三百三十六
條第二項業務侵占罪部分，因屬刑事訴訟法第三百七十六條第一款、第三款所列之案
件，既經第二審判決，依法不得上訴於第三審法院，自訴人對此部分一併提起上訴，
顯非法之所許，併予駁回。
據上論結，應依刑事訴訟法第三百九十七條、第四百零一條、第三百九十五條前段，
判決如主文。
中      華      民      國     九十     年      八      月     三十     日
                              最高法院刑事第九庭
                                  審判長法官  莊  登  照
                                        法官  洪  明  輝
                                        法官  黃  一  鑫
                                        法官  魏  新  和
                                        法官  林  秀  夫
      右正本證明與原本無異
                                              書  記  官
中      華      民      國     九十     年      九      月      五      日


司法院資訊處製作；財團法人民間司法改革基金會備份。
